臺灣臺北地方法院刑事判決　　　　　　　 96年度訴字第715號
公　訴　人　臺灣臺北地方法院檢察署檢察官
被　　　告　丙○○
　　　　　　　　　　　樓
　　　　　　乙○○
　　　　　　　　　　　樓
上列被告等因偽造文書等案件，經檢察官提起公訴（95年度調偵
緝字第176號、96年度偵字第841號），本院判決如下：
    主  文
丙○○、乙○○共同行使偽造私文書，足以生損害於他人，各處
有期徒刑壹年貳月，均減為有期徒刑柒月。
    事  實
一、丙○○、乙○○係夫妻，兩人於民國89年3月間共同召集互
    助會，由丙○○擔任會首，會期自89年3月5日起至91年11月
    5日止，包括會首共33會，每月5日開標，每會會款新臺幣（
    下同）1萬元，採內標制（即各會員首會均繳1萬元之會款與
    會首，此後每會由各會員競標，以標金最高者得標，活會會
    員只需繳納1萬元會款扣除標金後之金額，死會會員則每期
    固定繳交1萬元之會款與會首）。詎二人竟共同基於意圖為
    自己不法所有及偽造文書之犯意，利用會員並非急於用錢，
    未必每次親自競標之機會，於89年10月5日（不含會首為第
    7會），在臺北縣臺北縣新店市○○路○段165巷2弄7號1樓
    張朱朝子（乙○○之母親，經檢察官另為不起訴處分）所開
    設之朝子什貨店，冒用會員甲○○名義，在空白紙上填載甲○○之姓名（自第3會起約定標金為2500元，故只填姓名即
    可），偽造依習慣或特約足認係會員持以競標之標單上，並
    持向出席之活會會員行使，致該會之活會會員戊○○等人（
    含被冒標之會員），陷於錯誤，交付扣除冒標金額（即標金
    ）後之會款，丙○○、乙○○因而詐得會款共19萬5千元（
    ，起訴書誤載為26萬5千元，死會7人，每人繳1萬元，活會
    26人，每人繳7500元），足以生損害甲○○及其餘活會會員
    。嗣於90年7月5日甲○○到場標會，經會員丁○○告知其已
    死會，拒絕讓其下標，始查悉上情。
二、案經甲○○、戊○○、丁○○訴由送臺灣臺北地方法院檢察
    署檢察官偵查起訴。
    理  由
一、訊據被告丙○○、乙○○均矢口否認有冒標之行為，辯稱告
    訴人甲○○一直是活會云云。惟查：
 (一).證人即告訴人丁○○於偵查中及本院審理時均證稱其每次標
    會都到場，並確定被告有從標單裡抽出告訴人甲○○的籤，
    利息第1次是2000元，之後每次都是2500元，其標單尚有註
    記告訴人是第七個標到會等情。於本院審理時並稱：「我們
    當場標的時候是有念名字出來，後來因為我們有疑問，要求
    她（即被告乙○○）把死會名單念出來，她有念出來，但當
    場我們沒有筆，也沒有帶會單可以記，所以她說她會再打電
    話通知我們死會的名字。事後她真的有打電話來，這些名字
    ，也是我按照她念的名字寫下來，她說幾月誰得標幾月誰得
    標，我寫下來。」等語，並有其庭呈之會單原本經本院以彩
    色影印後附卷之影本在卷可稽。參以證人即告訴人甲○○於
    偵查及本院審理時證稱：伊要標會時，告訴人丁○○說伊是
    死會時，伊有問過被告丙○○，被告丙○○說他有跟伊借一
    個會，伊說沒有借他，被告丙○○即說，如果伊想拿到錢，
    就當作是活會，跟大家一起分，還建議伊林素蓮的名字標等
    語。足見被告2人確有冒用告訴人甲○○名義標會之情事。
 (二).被告乙○○雖提出其筆記本欲證明告訴人甲○○尚是活會，
    惟該筆記本是被告乙○○個人之記錄，且依該筆記本上之記
    載「10月5日」之得標者是「林素蓮」，被告丙○○於本院
    審理時亦供承林素蓮在第4會是即已退會，是由綽號「阿南
    」者頂下，筆記本上卻仍記載林素蓮得標，益徵被告2人所
    作之標會紀錄與事實不符，並不足採為有利被告之證據。
 (三).綜上事證明確，被告所辯委不足採，其犯行均堪認定。
二、查被告行為後，刑法業於94年2月2日修正公布，95年7月1日
    起施行。修正後刑法第2條第1項規定行為後法律有變更者，
    適用行為時之法律，但行為後之法律有利於行為人者，適用
    最有利於行為人之法律。此條規定係規範行為後法律變更所
    生新舊法律比較適用之準據法，本身尚無新舊法比較之問題
    ，於新法施行後，應一律適用新法第2條第1項之規定。查：
  (一)新舊法比較：
    按刑法部分條文業於94年1月7日修正，九十四年二月二日公
    布，於被告行為後之九十五年七月一日施行，現行刑法第二
    條第一項規定：「行為後法律有變更者，適用行為時之法律
    ，但行為後之法律有利於行為人者，適用最有利於行為人之
    法律。」，上開規定乃與刑法第一條罪刑法定主義契合，而
    貫徹法律禁止溯及既往原則，係規範行為後法律變更所生新
    舊法律比較適用之準據法，是刑法第二條本身雖經修正，但
    刑法第二條既屬適用法律之準據法，本身尚無比較新舊法之
    問題，應一律適用裁判時之現行刑法第二條規定以決定適用
    之刑罰法律，先予辨明。又本次刑法修正之比較新舊法，應
    就罪刑有關之共犯、未遂犯、想像競合犯、牽連犯、連續犯
    、結合犯、以及累犯加重、自首減輕暨其他法定加減原因（
    如身分加減）與加減例等一切情形，綜其全部罪刑之結果而
    為比較，最高法院九十五年五月二十三日九十五年度第八次
    刑庭會議決議可資參照。又法院裁判時已在新法施行之後，
    如新舊法條文之內容有所修正，除其修正係無關乎處罰之輕
    重或要件內容之不同，而僅為其他純文字之修正，非該條所
    指之法律有變更者，可毋庸依該規定為新舊法之比較，而應
    依一般法律適用原則，適用裁判時法外，即應適用新法第2
    條第1項之規定，為「從舊從輕」之比較。查：
 (一).刑法第28條原規定：「二人以上共同『實施』犯罪之行為者
    ，皆為共同正犯。」，新法修正為：「二人以上共同『實行
    』犯罪之行為者，皆為共同正犯。」將舊法之「實施」修正
    為「實行」。原「實施」之概念，包含陰謀、預備、著手及
    實行等階段之行為，修正後僅共同實行犯罪行為始成立共同
    正犯。是新法共同正犯之範圍已有限縮，排除陰謀犯、預備
    犯之共同正犯。新舊法就共同正犯之範圍既因此而有變動，
    自屬犯罪後法律有變更，而非僅屬純文字修正，應有新舊法
    比較適用之問題（參照最高法院96年台上字第934號判決）
    。被告就本案犯行有犯意聯絡及行為分擔，既屬實行犯罪行
    為之正犯，不論依修正前、後之規定，均為共同正犯，適用
    修正前之規定對被告而言並無不利之情形。
 (二).關於罰金刑，在刑法修正前，刑法分則編各罪所定罰金刑之
    貨幣單位原為銀元，其最高罰金數額，從各該法條規定，而
    最低罰金數額，則依修正前刑法第33條第5款之規定為1元以
    上（貨幣單位為銀元），且若定有罰金刑之論罪法條係於72
    年6月25日前所制定，而該法條日後均未修正者，得依罰金
    罰鍰提高標準條例第1條前段規定，就其原定數額提高為2倍
    至10倍，其後修正者則不提高倍數，並依現行法規所定貨幣
    單位折算新臺幣條例第2條規定，以銀元1元折算為新臺幣3
    元；於刑法修正後，刑法第33條第5款修正為：「罰金：新
    臺幣1千元以上，以百元計算之。」，使得刑法之罰金貨幣
    單位已由銀元改為新台幣，則刑法分則編各罪所定罰金刑之
    貨幣單位，自應配合修正為新臺幣。又為使刑法分則編各罪
    所定罰金之最高數額與刑法修正前趨於一致，乃增訂刑法施
    行法第1條之1：「中華民國94年月7日刑法修正施行後，刑
    法分則編所定罰金之貨幣單位為新臺幣。94年1月7日刑法修
    正時，刑法分則編未修正之條文定有罰金者，自94年1月7日
    刑法修正施行後，就其所定數額提高為30倍。但72年6月26
    日至94年1月7日新增或修正之條文，就其所定數額提高為3
    倍。」從而，刑法分則編各罪所定罰金刑之最高數額，於刑
    法修正前、後並無不同。惟修正後刑法第33條第5款所定罰
    金刑最低數額，較之修正前提高，自以修正前刑法第33條第
    5款規定有利於被告。
 (三).修正後刑法第55條業已刪除牽連犯之規定，經比較後，修正
    前適用牽連犯規定僅從一重處斷，如依現行刑法則須分論併
    罰，以修正前規定較有利被告。
 (四).綜上比較之結果，以舊法對於被告較為有利。
三、按民間互助會中之已得標會員，依據其與會首間之契約，無
    論何人得標，均有按期繳交會款之義務，故會首藉他人名義
    實由己參加該互助會並得標，其詐欺所得之款，應僅限於未
    得標會員繳納之會款。再本件互助會之標單，僅須記載姓名
    及一定金額之標息，第三人僅憑標單之內容觀之，尚不能明
    瞭其用意何在，須依該互助會之約定始足以表示該金額係標
    取會款之利息，該姓名係標取會款之會員，而足以表示參與
    競標互助會會款之一定用意之證明，屬刑法第220條第1項以
    文書論之文書。被告2人於標單上偽填告訴人甲○○之姓名
    ，並持以向活會會員詐取金錢之行為（死會會員則不論何人
    得標均有繳納會款義務，尚不生陷於錯誤而為意思決定之情
    形），核係犯刑法第216條、第220條第1項、第210條之行使
    偽造文書罪及第339條第1項之詐欺取財罪。被告在互助會標
    單之準私文書，偽造告訴人甲○○之署押之行為為偽造私文
    書之階段行為，偽造私文書之低度行為，復為行使偽造私文
    書之高度行為所吸收，均不另論罪。被告間有犯意聯絡及行
    為分擔，均為共同正犯。被告於冒標後，向其他活會會員詐
    取會款，係以一詐欺行為同時詐騙數活會會員，為想像競合
    犯，應依修正前刑法第55條前段之規定，從一重論以詐欺取
    財罪。又被告所犯上開2罪間，有方法目的之牽連關係，應
    依修正前刑法第55條後段之規定，從重論以行使偽造私文書
    罪。
四、爰審酌被告2人冒用告訴人甲○○名義標會，嗣後又無故停
    會，避不見面，致告訴人及其他活會會員受有損害，犯後又
    不知悔改，一再飾詞狡辯等一切情狀，分別量處如主文所示
    之刑。末按「犯罪在中華民國96年4月24日以前者，除本條
    例另有規定外，依下列規定減刑：…三、有期徒刑、拘役或
    罰金，減其刑期或金額二分之一。」；「依本條應減刑之罪
    ，未經判決確定者，於裁判時減其宣告刑。依前項規定裁判
    時，應於判決主文同時諭知其宣告刑及減得之刑」，中華民
    國96年罪犯減刑條例第2條第1項第3款、第7條分別定有明文
    。被告之犯罪時間在96年4月24日以前，合於減刑條件，應
    依法予以減刑。至被告偽造之標單業已不存在，已據被告供
    承在卷，故不予宣告沒收，附此敘明。
據上論斷，應依刑事訴訟法第299條第1項前段，刑法第2條第1項
前段、第216條、第220條、第210條、第339條第1項，修正前刑
法第28條、第55條，中華民國96年罪犯減刑條例第2條第1項第3
款、第7條，判決如主文。
本案經檢察官高怡修到庭執行職務
中　　華　　民　　國　　96　　年　　7　　月　　20　　日
　　　　　　　刑事第十五庭  審判長法  官　廖紋妤
　　　　　　　　　　　　　　      法　官　吳麗英
　　　　　　　　　　　　　　      法　官　邱蓮華
以上正本證明與原本無異。
如不服本判決，應於判決送達後10日內向本院提出上訴狀（應抄
附繕本）。告訴人或被害人如對於本判決不服者，應具備理由請
求檢察官上訴，其上訴期間之計算係以檢察官收受判決正本之日
期為準。
                                  書記官  林明龍
中　　華　　民　　國　　96　　年　　7　　月　　25　　日
附錄本案所犯法條全文
刑法第210條
偽造、變造私文書，足以生損害於公眾或他人者，處5 年以下有
期徒刑。
刑法第216條
行使第210條至第215條之文書者，依偽造、變造文書或登載不實
事項或使登載不實事項之規定處斷。
刑法第220條
在紙上或物品上之文字、符號、圖畫、照像，依習慣或特約，足
以為表示其用意之證明者，關於本章及本章以外各罪，以文書論
。
錄音、錄影或電磁紀錄，藉機器或電腦之處理所顯示之聲音、影
像或符號，足以為表示其用意之證明者，亦同。
刑法第339條第1項
意圖為自己或第三人不法之所有，以詐術使人將本人或第三人之
物交付者，處5年以下有期徒刑、拘役或科或併科1千元以下罰金
。
